臺灣桃園地方法院刑事判決　　　　　　　 99年度訴字第867號
公　訴　人　臺灣桃園地方法院檢察署檢察官
被　　　告　王駿逸
指定辯護人　本院公設辯護人陳瑞明
上列被告因偽造有價證券等案件，經檢察官提起公訴（99年度偵
字第9440號），本院判決如下：
    主    文
王駿逸乘他人急迫貸以金錢，而取得與原本顯不相當之重利，處
拘役參拾日，如易科罰金，以新臺幣壹仟元折算壹日，未扣案之
搭配門號0000000000號行動電話壹支（含SIM 卡壹張
）沒收。又以加害自由之事，恐嚇他人致生危害於安全，處拘役
貳拾日，如易科罰金，以新臺幣壹仟元折算壹日，未扣案之搭配
門號0000000000號行動電話壹支（含SIM 卡壹張沒收
。應執行拘役肆拾日，如易科罰金，以新臺幣壹仟元折算壹日，
未扣案之搭配門號0000000000、000000000
0號行動電話貳支（含SIM卡貳張）均沒收。
其餘被訴部分無罪。
    事    實
一、王駿逸基於乘他人急迫貸以金錢而取得與原本顯不相當重利
    之犯意，先在雅虎奇摩網頁刊登小額借款廣告，以渠持用之
    搭配門號0000000000號為聯絡電話，俾供有急迫資金需要之
    不特定人向其借貸。適甘能斌因失業又背負鉅額房貸及信用
    卡卡費等債務，面臨房屋將受法院拍賣之經濟壓力，急需用
    錢，瀏覽前揭網頁訊息後，於民國99年1月26日下午3時許撥
    打前揭電話予王駿逸，相約在桃園縣楊梅市○○路之萊爾富
    超商前見面，王駿逸依約於同日下午7 時許前往上開處所，
    而乘甘能斌輕率、急迫且無經驗之際，在上址萊爾富超商前
    ，貸予甘能斌新臺幣（下同）50,000元，並約定利息每10天
    為1期，每期應支付7,500元（相當於月利率45%，週年利率5
    40%），並先行預扣7,500元充為首期利息，再扣除2,000 元
    之手續費，實際僅交付甘能斌40,500元，另要求甘能斌簽立
    借據及票據號碼121755號、票額為100,000 元之本票，並交
    付國民身分證、全民健康保險卡等證件供作擔保之用。甘能
    斌貸得上開金錢後，即依約定於99年1月26日至99年3月9 日
    間支付2 期高額利息及罰款共計16,500元予王駿逸，王駿逸
    乃以此方式取得與原本顯不相當之重利。嗣甘能斌繳付利息
    及罰款共計16,500元後，已不堪重利，無力繼續支付利息，
    王駿逸竟基於恐嚇危害安全之犯意，於99年3月9日下午4 時
    許，在桃園縣某處，以搭配門號0000000000號行動電話撥打
    至甘能斌使用之電話號碼0000000XXX號行動電話，向甘能斌
    恫稱：「若不還錢會讓你工作做不下去，已經給你很多機會
    ，小弟已經準備好，會讓你有家歸不得」等語，而以此加害
    自由之事恐嚇甘能斌，致甘能斌心生恐懼。嗣甘能斌為向其
    父親借款清償所負債務，遂於電話中與王駿逸商討如何取信
    其父親，王駿逸向甘能斌建議由渠代甘能斌簽立另紙面額10
    0,000元之本票及借據，即可向甘能斌之父佯稱前開借款為2
    00,000元而借得該筆款項，甘能斌於電話中向王駿逸表示可
    先行簽發本票及借據，如事後不欲遂行該計畫時，則由王駿
    逸將本票及借據撕毀而應允之，然甘能斌因不荷重利壓榨而
    先行報警處理，佯與王駿逸約於99年3 月15日下午，在桃園
    縣楊梅市○○路之萊爾富超商前交付已屆期之利息，而會同
    警方於同日下午3 時30分許，在該超商前查獲王駿逸，並扣
    得本票、借據各2紙及甘能斌之國民身分證1張等物，而查悉
    上情。
二、案經甘能斌訴請桃園縣政府警察局楊梅分局報請臺灣桃園地
    方法院檢察署檢察官偵查起訴。
    理    由
壹、證據能力方面：
    本件認定事實所引用之本件卷內所有人證、文書證據暨物證
    ，並無證據證明係公務員違背法定程序所取得，檢察官、被
    告王駿逸及其辯護人於本院審理時迄至言詞辯論終結時止，
    亦均未提出異議，故均得引為本案證據，合先說明。
貳、有罪部分：
一、上開犯罪事實，業據被告王駿逸於本院審理時坦承不諱，核
    與證人甘能斌於警詢、檢察官訊問及本院審理時證述借貸及
    恐嚇情節相符（見臺灣桃園地方法院檢察署99年度偵字第94
    40號卷第9-11、25-28頁，本院99年度訴字第867號卷第25-2
    6 背面頁），並有被告持用之0000000000、0000000000號與
    被害人甘能斌持用之0000000XXX號行動電話申請人資料及雙
    向通聯紀錄各1份、被害人甘能斌簽發之借據及本票各1紙在
    卷可稽（見同上偵卷第14、16、35- 38、60頁），足徵被告
    前開任意性自白確與事實相符，可以採信。本件事證明確，
    被告前揭重利、恐嚇犯行洵堪認定。
二、核被告所為，係犯刑法第344條之重利罪及同法第305條之恐
    嚇危害安全罪。又被告於被害人甘能斌借款時，雖預扣利息
    ，並之後向被害人甘能斌收取2次利息，惟僅1重利行為接續
    數個取得與原本顯不相當重利之動作，均祇論以一罪為已足
    。被告所犯上開兩罪，犯意各別、行為互殊，應予分論併罰
    。爰審酌被告乘被害人甘能斌需用錢急迫之際，貸與金錢而
    牟取高利，對社會善良風俗、經濟及金融秩序之危害非輕，
    復竟以加害自由之事恐嚇被害人甘能斌，致被害人甘能斌心
    生畏懼，其行為顯有不該，惟念其犯後坦承犯行、態度尚可
    等一切情狀，分別量處如主文所示之刑，並均諭知易科罰金
    之折算標準，併定其應執行之刑及諭知易科罰金之折算標準
    ，以示懲儆。
三、沒收：查目前臺灣各家電信業者均認客戶於申請門號並取得
    SIM卡後，即取得該SIM卡之所有權，此有司法院97年5月6日
    院臺廳刑一字第0970009760號函可稽。本件未扣案之搭配門
    號0000000000、0000000000號之行動電話各1支（內含SIM卡
    各1 張），均屬被告所持用，且係供被告犯前揭重利、恐嚇
    危害安全犯行所用之物，業據被告於本院審理中坦認在卷（
    見本院99年度訴字第867號卷第27背面-28背面頁），而上開
    物品雖未扣案，惟亦無證據證明業已滅失，爰依刑法第38條
    第1項第2款之規定，分別於被告所犯重利罪、恐嚇危害安全
    罪所宣告之主刑項下，分別諭知沒收。至扣案被告所取得被
    害人甘能斌簽發之借據及本票，係被害人甘能斌向被告借款
    時，簽發予被告作為債權憑證及擔保之用，在被害人甘能斌
    清償債務後，被告須予返還，而在被害人甘能斌尚未清償債
    務前，其所簽發之借據及本票被告就實際貸與之金錢及週年
    利率百分之20範圍內之利息請求權仍在民法保障之範圍內，
    得持以行使票據、借據權利，據以請求被害人甘能斌清償債
    務，因此上開借據及本票不宜認係被告所有供犯罪所用或所
    得之物，爰不以宣告沒收，併此敘明。
參、無罪部分：
一、公訴意旨略以：被告王駿逸另基於偽造私文書及意圖供行使
    之用而偽造有價證券之犯意，於99年3月9日下午4 時許起至
    同年月15日下午3 時30分許期間內之某時，在其住處，未得
    被害人甘能斌之同意或授權，偽填「甘能斌」之署名，偽造
    其於99年2月11日簽立之借據及票據號碼121765、面額100,0
    00元之本票各1 紙，均足生損害於被害人甘能斌，因認被告
    涉犯偽造有價證券、行使偽造私文書罪嫌。
二、按犯罪事實應依證據認定，無證據不得認定犯罪事實；又不
    能證明被告犯罪者，應諭知無罪之判決，刑事訴訟法第 154
    條第2項、第301條第1 項分別定有明文。次按，事實之認定
    ，應憑證據，如未能發現相當證據，或證據不足以證明，自
    不能以推測或擬制之方法，為裁判基礎。而認定不利於被告
    之事實須依積極證據，苟積極證據不足為不利於被告事實之
    認定時，即應為有利於被告之認定。再者，認定犯罪事實所
    憑之證據，雖不以直接證據為限，間接證據亦包括在內，然
    而無論直接證據或間接證據，其為訴訟上之證明，須於通常
    一般之人均不致有所懷疑，而得確信其為真實之程度者，始
    得據為有罪之認定，倘其證明尚未達到此一程度，而有合理
    之懷疑存在，致無從為有罪之確信時，即不得遽為不利於被
    告之認定。又依刑事訴訟法第161條第1項之規定，檢察官對
    於起訴之犯罪事實，應負提出證據及說服之實質舉證責任。
    倘其所提出之證據，不足為被告有罪之積極證明，或其指出
    證明之方法，無從說服法院以形成被告有罪之心證，基於無
    罪推定之原則，自應為被告無罪判決之諭知。最高法院著有
    40年臺上字第86號、30年上字第816號、76年臺上字第 4986
    號、92年臺上字第128 號判例意旨可資參照。復按刑法上所
    謂偽造有價證券，以無權簽發之人冒用他人名義簽發為要件
    ，如果行為人基於本人之授權，或其他原因有權簽發者，則
    與無權之偽造行為不同；刑法第210 條之偽造文書，以無制
    作權人冒用他人名義而制作文書為要件，如果行為人基於他
    人之授權委託，即不能謂無制作權，自不成立該條之罪。最
    高法院53年臺上字第1810號判例、47年臺上字第226 號判例
    意旨參照。準此，刑法上之偽造有價證券及偽造文書行為，
    皆以行為人未經本人授權，而冒用他人名義簽發有價證券或
    製作文書為要件，行為人若經本人授權，而以他人名義簽發
    有價證券或製作文書，即不成立偽造有價證券罪或偽造文書
    罪。
三、本件公訴人認被告涉有前開行使偽造私文書及偽造有價證券
    罪嫌，無非係以：(一)被告於警詢及檢察官訊問時之供述、(二)
    證人即被害人甘能斌於警詢及檢察官訊問時之證述、(三)扣案
    被害人甘能斌署名之99年2 月11日借據及票據號碼121765號
    本票各1 紙、(四)被告所使用之0000000000號與被害人甘能斌
    所使用之0000000000號行動電話號於99年3月9日下午10時43
    分許曾有通聯紀錄等，為其主要論據。惟訊據被告固坦承曾
    簽立署名「甘能斌」之99年2 月11日借據及簽發票據號碼12
    1765號、面額100,000元，以「甘能斌」為發票人之本票各1
    紙，然堅決否認有何偽造私文書及有價證券之犯行，辯稱：
    伊於99年3月9日在家裡打電話給被害人甘能斌討論如何還款
    一事，被害人甘能斌向伊表示其要向父親借錢解決債務，要
    伊幫忙填寫1 張本票及借據，好讓其向父親拿錢，故伊於99
    年3月9日當天或是過幾天時間先在伊住處填寫本票及借據，
    然後伊與被害人甘能斌約於99年3 月15日將本票及借據交給
    被害人甘能斌等語。
四、經查：證人即被害人甘能斌於檢察官訊問時固證述：編號12
    1765號之本票筆跡不是伊的，伊也沒有蓋指印，該本票的來
    源可能是有一次被告向伊催討借款時，伊騙被告要向伊父親
    借200,000 元來還款，但因為伊遲延繳付利息，被告說連本
    帶利要伊還100,000元，若伊向伊父親借200,000元，伊就會
    多出100,000 元，被告就表示要想辦法讓伊可以從伊父親處
    取得200,000元，將100,000元還被告，另100,000 元伊自己
    可以留下來，後來被告就想出此類似假債權之方式騙伊父親
    ，伊當時回答被告說要考慮看看，當天就沒有結論，所以這
    張本票可能是被告後來自己寫的，被告當時有沒有告知伊要
    簽本票，伊不確定，另外借據也可能是前述製造假債權討論
    後而由被告所簽立的，被告簽立借據的時候，伊亦不知情；
    被告係於99年3月9日下午11時許，以其持用之0000000000號
    行動電話撥打伊持用之0000000000號行動電話談到要騙伊父
    親200,000 元這件事等語（見同上偵卷第27頁）；惟證人甘
    能斌於本院審理時證稱：99年2月11日之借據及票據號碼121
    765 號之本票均非伊所簽立，當時伊和被告討論如何還款，
    伊原本要向伊父親開口借錢，但是伊不知道如何把金額提高
    ，伊和被告就決定騙伊父親說，伊係向被告借200,000 元，
    所以被告就提議幫伊多簽1張100,000元之本票及借據，被告
    問伊這樣可不可以，伊就向被告表示先簽看看，到時候伊如
    果不要這樣做，再將本票、借據撕掉，伊於檢察官訊問時，
    僅表示要考慮看看，當天沒有結論等情，是伊忘記將這段話
    補述清楚，且因為被告亦未曾向伊說明到底有無簽立本票及
    借據，故伊於檢察官訊問時，伊才會證述不知道被告有無簽
    立借據及本票，伊也不知道伊向被告表示考慮看看、可以先
    簽立借據及本票等話算不算授權，但伊確定伊有向被告說可
    以先簽等語（見本院99年度訴字第867號卷25背面-26背面頁
    ），核與被告前開所辯情節相符；另參諸證人甘能斌尚未與
    被告和解，其並無偏頗被告之動機存在，是其在本院審理時
    所為之證述，應具有相當之可信度。足認被害人甘能斌曾明
    示授權被告簽立前開借據及本票，揆諸上開說明，本件被告
    簽立前開借據及本票之行為即不能謂無制作權，自無從以偽
    造私文書罪及偽造有價證券罪論擬。公訴人所舉前開事證，
    尚未達於通常一般之人均不致有所懷疑，得確信其為真實之
    程度，而有合理性懷疑之存在，無從形成有罪之確信。此外
    ，復查無其他積極證據足以證明被告涉有此部分之犯行，而
    公訴人所提出之證據，不足為被告有罪之積極證明，或其闡
    明之證明方法，無從說服法官以形成被告有罪之心證，根據
    「罪證有疑，利於被告」之證據法則，應認不能證明被告此
    部分犯罪，依法應諭知被告此部分無罪之判決。
五、至證人甘能斌於檢察官訊問時之證述與本院審理時整體證述
    情節不符部分，或已涉犯偽證之嫌，此部分應由檢察官依法
    本於職權另作處理，附予敘明。
據上論斷，應依刑事訴訟法第299條第1項前段、第301條第1項，
刑法第344條、第305條、第41條第1項前段、第51條第6款，刑法
施行法第1條之1第1項、第2項前段，判決如主文。
本案經檢察官蔡正傑到庭執行職務。
中    華    民    國    100   年    1     月    27   日
            刑事第四庭  審判長法  官  張淑華
                              法  官  林宜靜
                              法  官  林維斌
以上正本證明與原本無異。
如不服本判決應於收受判決後10日內向本院提出上訴書狀，並應
敘述具體理由。其未敘述上訴理由者，應於上訴期間屆滿後20日
內向本院補提理由書( 均須按他造當事人之人數附繕本) 「切勿
逕送上級法院」。
                               書記官  鄭嘉惠
中    華    民    國   100    年    1     月    31    日